臺北高等行政法院判決
　　　　　　　　　　　　　　　92年度訴字第4128號
　　　　　　　　　　　　　　　.
原　　　告　甲○○
訴訟代理人　潘正芬律師
　　　　　　陳修君律師
被　　　告　新竹縣稅捐稽徵處
代　表　人　乙○○（處長）
訴訟代理人　丁○○
　　　　　　丙○○
　　　　　　戊○○
上列當事人間因地價稅事件，原告不服新竹縣政府中華民國92年
7月3日府行法字第0920070271號（案號：000000-00）訴願決定
，提起行政訴訟。本院判決如下：
　　主  文
原告之訴駁回。
訴訟費用由原告負擔。
　　事  實
一、事實概要：
    原告所有新竹縣新豐鄉○○段374、395及397地號等3筆土地
    ，於民國84年至90年間經被告核課地價稅，原告以系爭土地
    為區域計畫法之農牧用地，依土地稅法第22條規定，係屬徵
    收田賦之土地，遂申請退還地價稅款，經被告於92年2月21
    日新縣稅財字第0910039073號函復否准。原告不服，提起訴
    願，經遭駁回，遂向本院提起行政訴訟。
二、兩造聲明：
　(一)原告聲明求為判決：
    1.訴願決定及原處分均撤銷。
    2.被告應作出「退還原告84年度至90年度溢繳之地價稅
      4,300,238元及自各年度稅款繳納日起至返還日止加計之
      利息」之處分。
    3.訴訟費用由被告負擔。
　(二)被告聲明求為判決：
    原告之訴駁回，訴訟費用由原告負擔。
三、兩造之爭點：
　(一)原告主張之理由：
    1.原告於84年6月因遺產分割、繼承登記取得訴訟標的所有
      權，因前所有權人原提供作工業使用，適用特別稅率之權
      源亦同時中斷，因「人之權利能力始於出生，終於死亡」
      為民法第6條所明定，本案部分訴訟標的原適用工業用地
      稅率之權源，已於原告繼承登記完竣當時歸於消滅，並同
      時回復為農牧用地，且該部分標的在原告辦理繼承登記前
      之遺產稅申報時，係以農牧用地申報，併經國稅局核定後
      自遺產總額中扣除其價值，依農業發展條例第31條規定管
      制5年在案，核屬課徵田賦範圍。
    2.被告依據相關單位通報之土地管制卡、地價歸戶冊、地籍
      異動資料等、辦理稅籍異動時、當即發現異動土地中有農
      牧用地；該農牧地因使用之管制、所有權人的變更、及是
      否有繼續提供作工業使用者實乃互為矛盾，被告不得因當
      事人繼承登記後不諳法令規定未予申報，而逕為依一般土
      地稅率決定之，因課徵田賦與課徵一般土地稅率對納稅義
      務人之權益差距太大，且該土地會受農業使用之管制，係
      相關單位依現況、與事實來核定的，與工業用地和一般土
      地來說，二者實不相同。而被告為何不依財政部81年4月2
      日台財稅第810773405號函、87年4月14日台財稅第871938
      989號函之規定，先主動查詢土地使用狀況或一併發函輔
      導新所有權人？
    3.新豐鄉○○段374地號土地，於原告辦理遺產稅申報時，
      係依農牧用地申請，並經鄉公所、國稅局現場勘查、核定
      後，扣除其土地全部價值，併依農業發展條例第31條規定
      列為管制5年之農牧用地，此5年之管制，應涉及多少公務
      單位橫向間之相互連繫，類此因政府機關單位間之聯繫不
      週、或職責疏失，暨承辦人有違反財政部函之作業規定致
      使錯誤發生者，稅捐機關亦應准其補辦其他標的之申請手
      續暨追溯至原因發生日。
    4.「土地稅法第41條第1項後段規定：『前已核定而用途未
      變更者，以後免再申請』，係指同一土地所有權人而言，
      如其土地所有權有移轉時，縱其用途未變更，但此特別稅
      率對移轉後承受該土地之所有權人並非當然均可適用，尚
      須視其是否具備前述主體方面之條件而定」為行政法院74
      判522號著有判決。是本案標的原經核准按工業用地稅率
      課徵地價稅，但於土地所有權移轉（繼承之前）時已變更
  　　為農牧用地（遺產稅申報核定管制5年）。依上揭判例所
      述原告並非當然可適用工業用地稅率，則稅捐處在辦理該
      標的之稅籍異動時應產生3種情況：1.農地管制5年之單位
      間連繫作業疏失，致承辦人完全不知情。2.管制連繫作業
      、地政相關資料等分前、後或多次送達，致承辦人在業務
      繁忙情況下疏失一則。3.承辦人在知情或不知情狀況下，
      先逕予決定，等當事人異議再說。被告不論是在何種情況
      下，辦理訴訟標的之稅籍異動，該承辦人皆不應該在未為
      查詢（尚須視其是否俱備）土地使用情況下將其改按一般
      用地稅率來課徵。
    5.被告課徵地價稅之系爭土地，自被編定為「山坡地保育區
      －農牧用地」時起，即屬土地稅法第22條所訂應徵收田賦
      之標的，依同法第14條規定，應免課徵地價稅：
      (1)按「已規定地價之土地，除依第22條規定課徵田賦者外
        ，應課徵地價稅。」「非都市土地依法編定之農業用地
        或未規定地價者，徵收田賦。」分別為土地稅法第14條
        與第22條第1項前段所明定。
      (2)次按「本法第22條第1項所稱非都市土地依法編定之農
        業用地，指依區域計畫法編定為農牧用地、林業用地、
        養殖用地、鹽業用地、水利用地、生態保護用地、國土
        保安用地之土地。」則為土地稅法施行細則第21條第1
        項所明定。
      (3)系爭土地中，松柏段374號土地於78年1月24日即更正編
        定為「山坡地保育區－農牧用地」，松柏段395、397地
        號土地亦於85年2月29日編定為「山坡地保育區－農牧
        用地」，系爭土地於斯時起皆該當前揭法令中應免課徵
        地價稅之土地之要件，此事實被告亦未否認。
    6.被告所提土地稅法施行細則第22條、財政部88年3月4日台
      財稅字第880099371號函、及財政部89年7月15日台財稅字
      第0000000000號函、財政部89年9月4日台財稅字第089045
      6247號函，皆係關於土地稅法施行細則第21條第1項以外
      之其他用地應課徵田賦或地價稅之規定及解釋，與土地稅
      法施行細則第21條第1項所稱「依區域計畫法編定為農牧
      用地」之本案系爭土地無關，實不得作為拒絕原告申請退
      還依法免繳之地價稅之依據。
    7.被告課徵地價稅之系爭土地，自被編定為「山坡地保育區
      －農牧用地」時起，應於斯時起免課徵地價稅，毋須特別
      申請，若有誤繳，亦得依稅捐稽徵法第28條申請退還：
      (1)按「依第17條及第18條規定，得適用特別稅率之土地，
        土地所有權人應於每年（期）地價稅開徵40日前提出申
        請，逾期申請者，自申請之次年期開始適用。．．．適
        用特別稅率之原因、事實消滅時，應即向主管稽徵機關
        申報。」為土地稅法第41條所明定。
      (2)前揭規定即為被告與原訴願機關認定「因原告於91年始
        向原處分機關申請改課徵田賦（免課徵地價稅），故僅
        准於該年起恢復課徵田賦（免課徵地價稅）」，並拒絕
        原告申請退還依法免繳之地價稅之主要依據。
      (3)然查系爭土地係因政府機關之行為改變編定之用地別，
        並因而影響應課徵田賦或地價稅，並非前揭土地稅法第
        41條規定「依第17條及第18條規定」得適用特別稅率之
        狀況，故應無該條之適用（黃茂榮教授亦於其「論地價
        稅」一文中表明「．．．或自課徵地價稅轉課田賦者，
        除不以基準日之使用狀態為準外，經申請改課者，其申
        請自實際使用變更使用之次年（期）改課．．．這與前
        述土地稅法第41條第1項規定不同．．．」），被告自
        亦不得依該條要求原告為申請或申報，更不得依此拒絕
        原告申請退還系爭土地變更編定後依法免繳之地價稅（
        退還申請前五年之部分）。
      (4)被告課徵地價稅之系爭土地，自被編定為「山坡地保育
        區－農牧用地」時起，即應於斯時起免課徵次年後之地
        價稅，若有誤繳，原告亦得依稅捐稽徵法第28條申請退
        還。
    8.就機關間資訊應相互流通並為一致性認定，與針對相關矛
      盾事項應主動查知並通知、輔導未熟諳法令當事人為適當
      行為之觀點，亦不得認主管機關在因自身之瑕疵情況下，
      仍能拒絕改正先前不適法之行為（如於本案中之退稅處分
      ）。
    9.綜上所述，被告拒絕原告申請退還依法免繳之地價稅，其
      認事用法顯然違法，原訴願決定未予撤銷亦顯有違誤，請
      判決如原告訴之聲明云云。
　(二)被告主張之理由：
    1.按「已規定地價之土地，除依第22條規定課徵田賦者外，
      應課徵地價稅。」「非都市土地依法編定之農業用地或未
      規定地價者，徵收田賦。」「適用特別稅率之原因、事實
      消滅時，應即向主管稽徵機關申報。」為土地稅法第14條
      、第22條第1項前段及第41條第2項所明定。「本法第22條
      第1項所稱非都市土地依法編定之農業用地，指依區域計
      畫法編定為農牧用地、林業用地、養殖用地、鹽業用地、
      水利用地、生態保護用地、國土保安用地之土地。」「非
      都市土地編為前條第1項以外之其他用地合於左列規定者
      ，仍徵收田賦。1、於中華民國75年6月29日平均地權條例
      修正公布施行前，經核准徵收田賦仍作農業用地使用者。
      2、合於非都市土地使用管制規定作農業用地使用者。」
      亦為土地稅法施行細則第21條第1項及第22條所明定。財
      政部88年3月4日台財稅第880099371號函釋規定：「非都
      市土地編為土地稅法施行細則第21條第1項以外之其他用
      地，應同時符合同細則第22條第1款及第2款規定，始得課
      徵田賦。」
    2.查原告所有新豐鄉○○段374地號（重測前為坑子口段
      606-8地號）、395地號（重測前為坑子口段604-15地號）
      及397地號（重測前為坑子口段604-1地號）3筆土地原編
      定使用種類為「山坡地保育區丁種建築用地」，其中397
      地號並經台灣省建設廳（62）字第155104號函核發工業用
      地證明書，上開3筆土地自68年起即依原所有權人之申請
      按工業用地特別稅率課徵地價稅在案，新竹縣政府於78年
      1月24日府地用字第24085號函核准松柏段395、397地號土
      地更正編定為「山坡地保育區暫未編定用地」、松柏段
      374地號更正編定為「山坡地保育區農牧用地」，其中松
      柏段395、397地號土地仍不符合土地稅法施行細則第22條
      徵收田賦要件，且因當時之所有權人並未向被告申報系爭
      3筆土地做工廠用地使用之事實業已消滅，故仍繼續按工
      業用地特別稅率核課地價稅。嗣後原告繼承系爭土地，並
      於84年6月26日辦妥繼承登記，松柏段395、397地號土地
      雖亦於85年2月29日經新竹縣政府府地用字第43901號函核
      准補註編定為「山坡地保育區農牧用地」，惟依財政部89
      年7月15日台財稅第0000000000號及同年9月4日台財稅第
      0890456247號函釋規定，原課徵田賦之土地，因未作農業
      使用改按一般用地稅率課徵地價稅，嗣如經查明其已恢復
      作農業使用，並符合課徵田賦之規定，准自申請之當年起
      改課田賦，原告繼承系爭土地並辦妥登記後，因未重新向
      被告提出申請適用工業用地特別稅率，被告乃予改按一般
      用地稅率課徵地價稅，又迄至91年始向被告申請系爭土地
      應課徵田賦，經被告實地勘查認定符合課徵田賦要件，依
      上開規定應自91年起始能恢復課徵田賦，原處分否准所請
      退還84年至90年地價稅額4,300,238元，並無違誤。
    3.原告主張被告應於釐正稅籍或發現問題時，依財政部81年
      4月2日台財稅第810773405號函及87年4月14日台財稅第
      871938989號函之規定，主動查詢使用狀況發函輔導新所
      有權人，而非逕以一般稅率核課乙節，查被告於土地所有
      權移轉登記後，除上開函釋規定情形有輔導新所有權人申
      請外，針對原按工業（廠）用地優惠稅率課徵地價稅者，
      亦有寄發通知新所有權人，如土地仍繼續供工業（廠）使
      用，請於地價稅開徵40日前提出申請，原告所訴顯有誤解
      。
　　理  由
一、按「已規定地價之土地，除依第22條規定課徵田賦者外，應
    課徵地價稅。」「非都市土地依法編定之農業用地或未規定
    地價者，徵收田賦。」「依土地稅法第17條及第18條規定，
    得適用特別稅率之用地，土地所有權人應於每年（期）地價
    稅開徵40日前提出申請，逾期申請者，自申請之次年期間開
    始適用。前已核定而用途未變更者，以後免再申請。適用特
    別稅率之原因、事實消滅時，應即向主管稽徵機關申報。」
    為土地稅法第14條、第22條第1項前段及第41條所明定。次
    按「本法第22條第1項所稱非都市土地依法編定之農業用地
    ，指依區域計畫法編定為農牧用地、林業用地、養殖用地、
    鹽業用地、水利用地、生態保護用地、國土保安用地之土地
    。」為土地稅法施行細則第21條第1項所明定。另財政部89
    年7月15日台財稅第0000000000號函釋稱：「吳百湖君所有
    座落貴縣新社鄉○○段新社小段214-3地號等3筆原課徵地價
    稅之公共設未完竣地區土地，如經查明其已恢復作農業使用
    並符合課徵田賦之規定，『准自申請之當年起改課田賦』。
    」以及財政部同年9月4日台財稅第0890456247號函釋規定：
    「有關徐正財君所有．．．之土地，因未作農業使用改按一
    般用地稅率課徵地價稅，嗣如經查明確已恢復作農業使用，
    應自何時起恢復課徵田賦一案，請參照本部89年7月15日台
    財稅第0000000000號函辦理。」經查財政部上開解釋，符合
    前揭法律之規定，被告自得予以適用。
二、本件原告所有新豐鄉○○段374地號（重測前為坑子口段606
    -8地號）、395地號（重測前為坑子口段604-15地號）及397
    地號（重測前為坑子口段604-1地號）3筆土地原編定使用種
    類為「山坡地保育區丁種建築用地」，其中397地號並經台
    灣省建設廳（62）字第155104號函核發工業用地證明書，上
    開3筆土地自68年起即依原所有權人之申請按工業用地特別
    稅率課徵地價稅在案，新竹縣政府於78年1月24日府地用字
    第24085號函核准松柏段395、397地號土地更正編定為「山
    坡地保育區暫未編定用地」、松柏段374地號更正編定為「
    山坡地保育區農牧用地」，其中松柏段395、397地號土地仍
    不符合土地稅法施行細則第22條徵收田賦要件，且因當時之
    所有權人並未向被告申報系爭3筆土地做工廠用地使用之事
    實業已消滅，故仍繼續按工業用地特別稅率核課地價稅。嗣
    後原告繼承系爭土地，並於84年6月26日辦妥繼承登記，松
    柏段395、397地號土地雖亦於85年2月29日經新竹縣政府府
    地用字第43901號函核准補註編定為「山坡地保育區農牧用
    地」，惟依財政部89年7月15日台財稅第0000000000號及同
    年9月4日台財稅第0890456247號函釋規定，原課徵田賦之土
    地，因未作農業使用改按一般用地稅率課徵地價稅，嗣如經
    查明其已恢復作農業使用，並符合課徵田賦之規定，「准自
    申請之當年起改課田賦」，原告繼承系爭土地並辦妥登記後
    ，因未重新向被告提出申請適用工業用地特別稅率，被告乃
    予改按一般用地稅率課徵地價稅，又迄至91年始向被告申請
    系爭土地應課徵田賦，經被告實地勘查認定符合課徵田賦要
    件，依上開規定應自91年起始能恢復課徵田賦，原處分否准
    所請退還84年至90年地價稅額4,300,238元，並無不合，從
    而，原處分並無不法，訴願決定予以維持，亦稱妥適。原告
    徒執前詞，訴請撤銷，為無理由，應予駁回。
三、兩造其餘攻擊防禦方法均與本件判決結果不生影響，故不逐
    一論述，併此敘明。
據上論結，本件原告之訴為無理由，爰依行政訴訟法第98條第3
項前段，判決如主文。
中    華    民    國    94    年    3    月    1      日
                          第七庭審判長法  官　鄭小康
                                      法  官　黃秋鴻
                                      法  官　林金本
上為正本係照原本作成。
如不服本判決，應於送達後20日內，向本院提出上訴狀並表明上
訴理由，如於本判決宣示後送達前提起上訴者，應於判決送達後
20日內補提上訴理由書（須按他造人數附繕本）。
中    華    民    國    94    年    3    月    1      日
        　　　　　　　　　　　　　　　書記官　簡信滇
